【裁判字號】    94,訴,1427
【裁判日期】    950508
【裁判案由】    拆屋還地
【裁判全文】
臺灣桃園地方法院民事判決              94年度訴字第1427號
原      告  台灣省石門農田水利會
法定代理人  甲○○
訴訟代理人  彭成青律師
複代理人    己○○
被      告  丙○○
訴訟代理人  乙○○
被      告  丁○○
                        9弄5.
被      告  戊○○
                        9弄5.
上2 人共同
訴訟代理人  庚○○
上列當事人間請求拆屋還地事件，本院於民國95年4 月24日言詞
辯論終結，判決如下：
    主  文
被告丙○○應將坐落桃園縣楊梅鎮○○○○段大金山下小段第八
七之一地號土地上如附圖所示C 部分面積壹拾陸點玖貳平方公尺
，及同段第八八之一地號土地上如附圖所示D 部分面積壹拾點
柒玖平方公尺之地上物拆除，將土地交還原告。並應給付原告新
臺幣壹萬玖仟玖佰柒拾陸元，及自民國九十四年十月二十五日起
至交還上開土地之日止，按月給付原告新臺幣佰拾玖元。
被告戊○○應將坐落桃園縣楊梅鎮○○○○段大金山下小段第八
七之一地號土地上如附圖所示B 部分面積拾壹點陸柒平方公尺
之地上物拆除，將土地交還原告。並應給付原告新臺幣壹萬伍仟
零捌拾捌元，及自民國九十四年十月二十五日起至交還上開土地
之日止，按月給付原告新臺幣貳佰陸拾元。
被告丁○○應將坐落桃園縣楊梅鎮○○○○段大金山下小段第八
七之一地號土地上如附圖所示A 部分面積拾貳點零壹平方公尺
之地上物拆除，將土地交還原告。並應給付原告新臺幣壹萬伍仟
貳佰伍拾元，及自民國九十四年十月二十五日起至交還上開土地
之日止，按月給付原告新臺幣貳佰陸拾陸元。
訴訟費用由被告被告丙○○負擔百分之三十五，被告戊○○負擔
百分之三十二，餘由被告丁○○負擔。
    事  實
甲、原告方面：
一、聲明：如主文所示。
二、陳述：
    (一)坐落於桃園縣楊梅鎮○○○○段大金山下小段第87之1 地
      號及同段第88之1 地號土地（下稱第87之1 號、第88之1
      號土地）為原告所有。詎被告丙○○無權占用並在系爭第
      87之1 地號土地上搭建如附圖所示C 部分面積16.92 平方
      公尺，及第88之1 地號上如附圖所示D 部分面積13.79 平
      方公尺之地上物；被告戊○○無權占用，並在第87之1地
      號上搭建如附圖所示B 部分面積31.67 平方公尺之地上物
      ；被告丁○○無權占用，並在第87之1 地號上搭建如附圖
      所示A 部分面積32.01 平方公尺之地上物，致原告無法使
      用上開土地，爰依民法第767 條所有物返還請求權之規定
      ，訴請判決如主文第1 、2 、3 項前段所示。
    (二)再因被告無權占用上開土地，致原告無法使用收益，原告
      得依民法第179 條規定、最高法院61年台上字第1695號判
      例意旨，請求被告返還起訴前5 年即自民國（下同）89年
      10 月25 日起至返還上開土地之日止相當於租金之不當得
      利，爰參酌土地法第97第1 項、同法第105 條之規定，訴
      請判決如主文第1 、2 、3 項後段所示。
三、證據：提出地價謄本2 件、土地登記謄本2 件、被告戶籍謄
    本4 件（均正本）、附圖1 件、照片10張（均影本）為證，
    並聲請赴現場履勘及測量系爭地上物實際占用面積。
乙、被告丙○○方面：
一、聲明：駁回原告之訴；訴訟費用由原告負擔。
二、陳述：有占用土地，沒有占用權利，願意和解，本來要一個
    月內自動拆除，目前還沒有拆好。
三、證據：無。
丙、被告丁○○、戊○○方面：
一、聲明：駁回原告之訴。
二、陳述：有占用原告之土地，面積不清楚，沒有權利占用，想
    與原告私下和解，有在拆除，只是沒有全部拆好。
三、證據：無。
丁、本院依職權赴現場履勘，並囑託桃園縣楊梅地政事務所（下
    稱楊梅地政事務所）將占用系爭土地部分實測後，繪製複丈
    成果圖過院供參。
    理  由
甲、程序方面：
    按訴狀送達後，原告不得將原訴變更或追加他訴，但擴張或
    減縮應受判決事項之聲明者，不在此限，民事訴訟法第255
    條第1 項第3 款定有明文。本件原告原起訴請求被告丙○○
    應將系爭第87之1 地號、第88之1 地號土地上如附圖所示面
    積20平方公尺之地上物拆除，將土地返還原告，並應給付原
    告新臺幣（下同）15,880元，及自94年10月25日起至返還上
    開土地之日止，按月給付原告277 元。被告戊○○應將第87
    之1 地號土地上如附圖所示面積30平方公尺之地上物拆除，
    將土地返還原告；並應給付原告23,820元，及自94年10月25
    日起至返還上開土地之日止，按月給付原告415 元。被告丁○○應將第87之1 地號土地上如附圖所示面積30 平 方公尺
    之地上物拆除，將土地返還原告；並應給付原告23 ,820 元
    ，及自94年10月25日起至返還上開土地之日止，按月給付原
    告415 元。嗣於本院審理中，原告於95年4 月24日辯論期日
    更正聲明如主文所示，核屬不變更訴訟標的而係擴張或減縮
    應受判決事項之聲明，依上揭規定應予准許，合先敘明。
乙、實體部分：
一、原告起訴主張：系爭第87之1 地號土地及第88之1 地號土地
    為原告所有，詎被告均無權占用，被告丙○○在系爭第87之
    1 地號土地上搭建如附圖所示C 部分面積16.92 平方公尺，
    及系爭第88之1 地號土地上如附圖所示D 部分面積13.79 平
    方公尺之地上物；被告戊○○在系爭第87之1 地號土地上搭
    建如附圖所示B 部分面積31.67 平方公尺之地上物；被告丁○○則在系爭第87之1 地號土地上搭建如附圖所示A 部分面
    積32.01 平方公尺之地上物。且被告無權占用土地，致原告
    無法使用收益，爰依民法第767 條、民法第179 條及最高法
    院61年台上字第1695號判例，訴請判決如主文所示。
二、被告丙○○則以：願意和解，原要在一個月內自動拆除，只
    是還沒有拆好等語置辯；被告丁○○、戊○○則以：係有占
    用原告之土地，占用面積不清楚，沒有占用權利，想與原告
    私下和解，有在拆除，只是沒有全部拆等語置辯。
三、兩造不爭執事項：
  (一)系爭第87之1 地號土地及第88之1 地號土地為原告所有。
  (二)被告丙○○在系爭第87之1 地號、第88之1 地號上搭建如附
    圖所示C 、D 部分地上物面積各為13.79 、16.92 平方公尺
    ；被告戊○○在第87之1 地號上搭建如附圖所示B 部分地上
    物面積為31.67 平方公尺；被告丁○○在第87之1 地號上搭
    建如附圖所示A 部分地上物面積為32.01 平方公尺。
  (三)對於原告提出之系爭土地登記謄本2 件、被告戶籍謄本3 件
    、被告占用系爭土地之附圖1 件、現場照片10張，本院勘驗
    筆錄及楊梅地政事務所95年2 月10日楊地測字第0956000042
    號函附複丈成果圖各1 件之真正。
四、按所有人對於無權占有或侵奪其所有物者，得請求返還之，
    對於妨害其所有權者，得請求除去之，民法第767 條定有明
    文。原告主張被告3 人無權占有系爭第87之1 地號、第88之
    1 地號土地上搭蓋地上物，自應拆除該地上物並返還占用之
    土地等情，而被告對於渠等係無權占有一節，並無爭執，且
    從無提出有合法占用權源之證據供參，原告主張堪予採信。
    是原告本於物上請求權，請求被告拆除面積範圍如主文所示
    之地上物，將各該部分土地返還原告，於法即無不合。
五、次按無法律上原因而受利益，致他人受損害者，應返還其利
    益，民法第179 條亦有明定。而依社會通常觀念，無權占有
    使用他人所有之土地，可能獲得相當於租金之利益，為社會
    通常之觀念（最高法院61年度台上字第1695號判例意旨參照
    ）。本件被告既係無權占有系爭第87之1 地號、第88之1 地
    號土地各如主文所示面積，獲有相當於租金之利益，致原告
    受有損害，則原告依不當得利之規定，請求被告給付相當於
    租金之不當利益，亦屬有據。且查：
    (一)城市地方房屋之租金，以不超過土地及其建築物申報總價
      年息百分之10為限，此項規定，於租用基地建築房屋準用
      之，土地法第97條、第105 條定有明文。再基地租金之數
      額，除以基地申報地價為基礎外，尚須斟酌基地之位置，
      工商業繁榮之程度，承租人利用基地之經濟價值及所受利
      益等項，並與鄰地租金相比較，以為決定，並非必達申報
      總地價年息百分之10最高額。本件被告丙○○占用面積分
      別為16.92 平方公尺及13.79 平方公尺（如附圖所示C 、
      D 部分）、被告丁○○為32.01 平方公尺（如附圖所示A
      部分）、被告戊○○為31.67 平方公尺（如附圖所示B 部
      分）之事實，有楊梅地政事務所複丈成果圖1 件在卷可參
      ，而系爭土地坐落於桃園縣楊梅鎮○○○路○ 段（省道台
      一線）之近鄰，可北往中壢，南往新竹，為縱貫公路往來
      必經之地，距中山高楊梅交流道、台66線快速道路匝道口
      尚近，交通狀況便捷良好，且因鄰近交流道，車流量大，
      附近建物多作商業用途，被告等亦開設商店營業，復以鄰
      近購物中心、學校、醫院、加油站、火車站等，整體而言
      地區生活機能便利乙節，有原告所提出之現場照片10 張
      （本院卷第72至76頁參照）在卷可稽，本院審酌系爭土地
      之繁榮程度、利用情形及所在位置，認原告請求以申報地
      價年息百分之6 計算，尚屬適當。
    (二)再系爭第87之1 地號土地之申報地價自89年7 月起至92年
      12月止，每平方公尺1,546.4 元，自93年1 月起迄今為每
      平方公尺1,661 元；第88之1 地號土地之申報地價自89年
      7 月起迄今，均為2,880 元之事實，有地價謄本附卷可憑
      （本院卷第16、17頁參照），依此計算，被告3 人自起訴
      日即94年10月25日起回溯5 年，依被告丙○○占用面積各
      為16.92 、13.79 平方公尺，被告戊○○占用面積為31.
      67平方公尺、被告丁○○占用面積為32.01 平方公尺計算
      ，渠等各應給付原告相當於租金之不當得利金額分別：被
      告丙○○19,976元【計算式：第87之1 地號土地（16.92
      ×1, 546.4×6/100 ÷12×38.2）＋（16.92 ×1,661 ×
      6/10 0÷12×21.8）＝8,061 ，元以下4 捨5 入〈下同〉
      ；第88之1 地號土地：（13.79 ×2,880 ×6/100 ×5 ＝
      11,915；8,061 ＋11,915＝19,976】、被告戊○○15,088
       元【計算式：（31.67 ×1,546.4 ×6/100 ÷12×38.2
      ）＋（31.67 ×1,661 ×6/100 ÷12×21.8）＝15,088】
      、被告丁○○15,250元【計算式：32.01 ×1,546.4 ×6/
      100 ÷12×38.2）＋（32.01 ×1,661 ×6/100 ÷12×21
      .8）＝15,250】，是原告請求被告分別給付上開金額，即
      屬有據。又同上述計算方式，被告每月應給付原告相當於
      租金之不當得利金額，分別為被告丙○○339 元（計算式
      ：第87之1 地號16.92 ×1,661 ×6/100 ÷12＝140 ；第
      88之1 地號13.79 ×2,880 ×6/100 ÷12＝199 ；140 ＋
      199 ＝339）、 被告戊○○263 元（計算式：31.67 ×1,
      661 ×6/100 ÷12＝263）、 被告丁○○266 元（計算式
      ：32.01 ×1,661 ×6/100 ÷12＝266）。 是原告請求被
      告丙○○、戊○○、丁○○自94年10月25日起至返還系爭
      土地之日止，按月給付原告各339 元、263 元、266 元，
      亦屬實在。
六、綜上，原告本於所有物返還請求權之法律關係，請求被告3
    人拆除系爭土地上如主文第1 、2 、3 項前段所示之地上物
    ，並將各該部分土地返還原告；再本於不當得利之法律關係
    ，請求被告丙○○、戊○○、丁○○各按月給付如主文第1
    、2 、3 項後段所示之金額，為有理由，應予准許。
七、本件事證已臻明確，兩造其餘主張、陳述與攻擊防禦方法及
    舉證，核與判決結果不生影響，爰不逐一論述，附此敘明。
八、據上論結，本件原告之訴為有理由，依民事訴訟法第78條、
    第85條第1項但書，判決如主文。
中    華    民    國    95    年    5     月    8     日
                  民事第二庭    法  官  李昆南
以上正本係照原本作成
如對本判決上訴，須於判決送達後20日內向本院提出上訴狀
中    華    民    國    95    年    5     月    8     日
                                書記官  林吟玲


司法院資訊處製作；財團法人民間司法改革基金會備份。
